最　高　行　政　法　院　判　決
　　　　　　　　　　　　　　　　　　 96年度判字第00291號
上 訴人 即
原 審原 告　甲○○
上 訴人 即
原 審被 告　財政部臺北市國稅局
代　表　人　乙○○
上列當事人間因綜合所得稅事件，上訴人對於中華民國94年9月2
日臺北高等行政法院93年度訴字第3297號判決，各就敗訴部分各
自提起上訴，本院判決如下：
　　主  文
原判決關於不利於上訴人財政部臺北市國稅局部分（罰鍰及其訴
訟費用）廢棄，發回臺北高等行政法院。
上訴人甲○○之上訴駁回。
駁回部分上訴審訴訟費用由上訴人甲○○負擔。
　　理  由
本件上訴人甲○○（下稱甲○○）在原審起訴主張：上訴人財政
部臺北市國稅局（下稱臺北市國稅局）以甲○○民國88年度綜合
所得稅結算申報，未申報取自新陸開發股份有限公司（下稱新陸
公司）營利所得新臺幣（下同）1,756,800元與漏報利息所得125
,650元，核定甲○○當年度綜合所得總額為2,538,519元，淨額
為2,239,987元，並按所漏稅額344,125元處罰鍰165,100元。惟
新陸公司於86年間出售固定資產「土地」，依公司法第238條、
商業會計處理準則第25條規定，將溢價收入轉資本公積。嗣依公
司法第241條規定辦理資本公積轉增資，股東取得之股票，依83
年6月15日台財稅第831596449號函釋，免計入股東取得年度所得
課稅。於87年間復經股東臨時會通過辦理減資1,488,536,600元
，按減資基準日各股東持股比例，發還現金予各股東。此階段非
於公司解散清算時處分剩餘財產，將全部股本轉為現金退還予股
東。臺北市國稅局認定減資後將現金返還予股東，視同為盈餘分
配或分派剩餘財產，並課徵股東分派年度營利所得稅，顯有違誤
。又甲○○當年度取自新陸公司出售土地溢價收入轉資本公積辦
理增、減資所分配現金，既非分派剩餘財產，自無申報課稅問題
，且其僅為該公司股東，並非董、監事，未參與公司決策，故未
合併申報，應無故意或過失，應予免罰等情，爰請判決將訴願決
定及原處分（復查決定）均撤銷。
臺北市國稅局在原審答辯略以：甲○○係新陸公司股東，該公司
於86年間出售土地，並將土地交易增益轉列資本公積於87年間辦
理增資，復於88年間辦理減資，發還現金予各股東，原查乃按甲
○○獲配金額1,756,800元核定其營利所得。查新陸公司於87及
88年度均無營業額，已無繼續經營之跡象，卻將出售土地增益轉
列資本公積撥充股本，再以減資方式以現金收回資本公積增資配
發之股票，此舉利用資本公積轉增資及減資過程，將出售土地增
益分配予各股東，實為股利分派，因非屬股東收回原出資額，依
實質課稅原則，應全數作為分派年度股東之營利所得。至新陸公
司辦理增、減資是否經證期會及經濟部核准與核課綜合所得稅無
關。又甲○○本年度綜合所得稅結算申報，漏報營利所得1,756,
800元與利息所得125,650元，臺北市國稅局按所漏稅額344,125
元依有無扣免繳憑單分別處以0.2倍及0.5倍之罰鍰計165,100元
，並無不合等語，資為抗辯。
原判決將訴願決定及原處分（含復查決定）關於罰鍰部分均撤銷
，甲○○其餘之訴駁回，係以：一關於本稅部分：甲○○為新陸
公司之股東，新陸公司於87年3月26日將出售土地增益所轉列之
資本公積辦理轉增資，金額為1,525,140,000元，並於88年3月8
日辦理減資1,488,536,600元，有該公司出售土地及辦理增、減
資之相關資料附於原處分卷可稽，並為甲○○所不否認，是新陸
公司於87年至88年間，有將出售土地固定資產之增益，先轉列為
資本公積後，辦理轉增資（即以增資股票方式配股），嗣再辦理
減資之事實，堪以認定。新陸公司出售其土地固定資產所得，係
屬自營業活動以外所得之權益，依行為時公司法第238條第3款規
定，乃公司處分資產之溢價收入，應累積為資本公積，依同法第
232條規定，公司原不得分派股息及紅利，但該公司依同法第241
條規定辦理轉增資，即按股東原有股份之比例發給新股，股東遂
取得資本公積無償配發之「新股份」，核其行為係以（新）股份
分派之方式，分派股息及紅利，是該公司確有因土地固定資產之
交易，而有無償配股情形，實質上既分配股利，自屬營利所得分
派，故股東於取得無償配發之（新）股份時，即為營利所得實現
，屬營利所得，依收付實現原則，甲○○原應於其所得實現年度
，按行為時所得稅法第14條規定，就其營利所得申報綜合所得稅
。惟依財政部81年函釋（應為83年6月15日台財稅第831596449號
函），雖免計入該年度綜合所得額而課徵所得稅，但仍應俟該股
票於轉讓、贈與或作為遺產分配時予以課稅，此即俗稱緩課股利
，故其如於87年至88年間有轉讓資本公積轉增資配股之股票時，
雖無庸課徵證券交易所得稅，惟仍須列報營利所得課徵綜合所得
稅。至財政部65年1月27日台財稅第30522號函（應為同日台財稅
第30533號函）與本件情形並不相同，不得於本案主張援引適用
。又公司減資，依公司法第168條及第280條規定，有實質上減資
（將多餘資金返還股東）及形式上減資（公司鉅額虧損，不返還
現實之資金）兩種。新陸公司所為增資、減資程序在87、88年間
，惟該公司自87年至88年度，營業收入均為零，有該2年度營利
事業所得稅結算申報書及核定通知書暨87年度未分配盈餘申報會
計師查核報告書、資產負債表等影本在卷足憑，可見其並無經營
登記事項之營業事實，於將資本公積轉增資（即以增資股票方式
配股）後，當無所謂公司因營業活動而發生鉅額虧損之情形，是
其並無公司法上所謂形式上減資可言，此觀其87年2月16日股東
常會議事錄第5案即系爭資本公積轉增資案說明欄所載「本公司
為充實資本結構，擬以資本公積1,525,140,000元轉增資發行新
股．．．」等字樣益明。再新陸公司增、減資之87、88年度之營
業收入為零，增資之初既為停止營業狀況，自無所謂經濟情勢變
遷可言，加以增資非屬股東原出資額，乃獨立於原有公司資本以
外新產生者，並非舊有財富之延續，迄其減資時止，無符合公司
實質上減資要件之情形，此由其87年11月25日股東臨時會議事錄
第1案即系爭減少資本案說明欄所載內容，益徵其減資行為顯係
虛偽，是該公司顯係假藉增資再減資手續，遂達轉讓股份目的，
其有以現金收回資本公積轉增資配發股票，至為灼然，究其行為
並無股票轉讓之性質，仍為股利之分派。甲○○既有股利所得，
依實質課稅原則，自應於形式上轉讓年度課稅，否則股東藉由公
司以資本公積轉增資配發股票分派股利，再以減資程序發還股本
，不惟規避稅賦，更將侵蝕公司剩餘財產。臺北市國稅局以新陸
公司於88年間辦理減資手續，為形式上「轉讓」轉增資股票年度
，認甲○○「轉讓」股份，有股利所得，依行為時所得稅法第14
條第1項第1類第1款規定，屬營利所得而課徵綜合所得稅，即非
無據。另新陸公司固於87年11月25日股東臨時會議決議減資，但
仍應依法報經主管機關核准，此不惟有前財政部證券暨期貨管理
委員會88年2月5日台財證(1)第17816號函影本在卷足佐，觀該
公司88年2月26日董監事聯席會議擬定銷除股份基準日為88年3月
8日亦明，甲○○主張87年2月16日股東常會議決議增資日期為本
件課徵時點，乏其依據。第以甲○○原投資額為3,000股，新陸
公司增資後取得增資配發180,000股，嗣減資175,680股，有新陸
公司股東名簿及營利事業投資人明細暨增、減資後股權變動明細
等資料可資參照。臺北市國稅局依上開資料計算其88年度自新陸
公司取得營利所得1,756,800元，自非無憑。從而，臺北市國稅
局以新陸公司於88年間辦理減資程序收回股票金額，計算甲○○
88年度取得新陸公司之營利所得為1,756,800元，併課計算其當
年度個人綜合所得總額及淨額，而補徵稅款，並無違誤，訴願決
定予以維持，亦無不合，因將甲○○關於本稅部分之訴駁回。二
關於罰鍰部分（即漏報系爭營利所得部分）：甲○○雖為新陸公
司股東，然並非公司董事、監察人，亦未參與公司決策，難以知
悉新陸公司決策之流程及運作動機，況系爭所得形式上為減資收
回股份所得，新陸公司亦未開立扣繳憑單，甲○○自無從得知系
爭所得性質，殊難謂其確有明知具有申報義務，卻怠於申報之情
形。至臺北市國稅局所稱新陸公司未依行為時公司法第172條第4
項規定變更章程（該公司配合增、減資而修改章程）及應依公司
法第183條規定於股東會議後15日內分發議事錄予各股東，故甲
○○應知悉上開增、減資情事等節。經查新陸公司之營業主管機
關原為經濟部，然因減資後之實收資本額為5億元以下，依公司
法第5條第2項規定，其公司登記業務委辦臺北市商業管理處辦理
，有經濟部92年4月21日經商字第09202081920號函影本可考，是
新陸公司增、減資相關事宜自應依行為時分別提出資料向經濟部
、臺北市商業管理處核備。惟查新陸公司並未將股東參與其股東
常會（增資）、股東臨時會（減資）之名單資料提出於經濟部、
臺北市商業管理處備查，僅於前述增、減資會議記載出席股東及
股東代理人數總額暨股份股數（含占公司股份總數百分比或出席
比率），除經臺北市國稅局訴訟代理人於原審審理時陳述在卷外
，復有新陸公司股東常會議事錄、股東臨時會議事錄等影本足參
，是甲○○究有無參與該公司上揭增、減資會議，即有可議，自
難據此逕謂其確係知悉系爭增、減資決策及流程，且新陸公司既
有未依法變更章程等違反公司法規定之舉，殊難以該公司應依公
司法遵行事項（分發議事錄），即遽以推斷甲○○已然知悉該公
司增、減資會議內容，況新陸公司系爭形式上減資收回股份亦未
依法開立扣繳憑單，更難謂甲○○必然知悉新陸公司實際之行為
內容。臺北市國稅局疏未究明上開事項，囿於公司法規定，就甲
○○漏報系爭營利所得部分與短漏報另利息所得125,650元部分
併處罰鍰，所為處分殊有違誤，訴願決定未察而予以維持，亦不
無率斷，甲○○聲明求為撤銷該部分之原處分（含復查決定）及
訴願決定，非無理由，應予准許，著由臺北市國稅局另為適法之
處分，為其判決之論據。
本院查：一關於本稅部分：甲○○除執前詞主張新陸公司以出售
土地之溢價收入轉資本公積辦理增資、發行股票及減資均依公司
法、商業會計處理準則等相關法令及財政部83年6月15日台財稅
第831596449號函釋之規定，並引用會計學原理、經濟部及財政
部相關法規命令分段辦理，於法尚無不合。臺北市國稅局認甲○
○之系爭所得，應於分派年度課稅，無任何法令依據外，並以臺
北市國稅局課徵系爭營利所得時點為88年度分派現金予股東時，
但行為時無法令依據，因此引用84年3月22日台財稅第841611446
號函釋，惟該函釋係結、清算分配剩餘財產之函令，臺北市國稅
局依事實課稅時點與引用法令課稅時點不一致，需法令依據與課
稅時點二者一致，才能與憲法第19條及第22條精神相符。又依83
年6月1日台財稅第831593822號函規定，公司利用未分配盈餘辦
理增資之時點，以股東會決議日為準。本件出售土地增益依修正
後公司法第238條既應列入未分配盈餘，即應以87年度轉增資時
為課稅時點云云。惟依憲法第19條規定「人民有依法律納稅之義
務」，係指人民有依法律所定要件負繳納稅捐之義務或享減免繳
納之優惠而言。而涉及租稅事項之法律，其解釋應本於租稅法律
主義之精神，依各該法律之立法目的，衡酌經濟上之意義及實質
課稅之公平原則為之，觀之司法院釋字第420、496、500號解釋
自明。公司將土地交易之增益收入，累積為資本公積，再將資本
公積轉增資而無償配發股票予股東，短期間進而利用減資再以等
同金額收回該資本公積轉增資無償配發之股票，因公司係以等同
金額收回股票，並非退還股東之原出資額，此與公司將出售土地
之增益，直接分配予各股東，實無二致，實質上即屬股東之所得
。且公司於增資自行配發股票後，旋即以等同現金自行收回，收
回後不再轉讓，亦與股票轉讓性質有別。基於實質課稅原則及租
稅公平原則，此項股東之實質所得，自應併計該股東當年度之所
得總額課稅。本件依原判決所確定之事實，甲○○係新陸公司之
股東，新陸公司於86年間，將出售土地利得轉列資本公積，於87
年3月26日以資本公積轉增資1,525,140,000元；再於88年3月28
日辦理減資1,488,536,600元，並以現金收回原資本公積轉增資
所分配之股票，已如前述。由新陸公司辦理增、減資及以現金收
回股票等整體觀察，顯見該公司辦理增、減資之最終目的，乃是
將出售土地之盈餘分配與股東。而其股東實際上既有非屬原出資
額之所得，依實質課稅原則，即應計入各股東當年度所得課徵所
得稅。又新陸公司增、減資之87、88年度之營業收入為零，增資
之初為停止營業狀況，並無甲○○所述仍正常繼續營業之情形，
復經原審認定明確，則新陸公司未透過正常清算解散程序分配剩
餘財產，利用增資後旋即辦理減資之形式規劃，以現金收回資本
公積轉增資配發之股票，顯屬故意規避股東原應負擔之稅負。又
系爭所得歸屬於「營利所得」，而所得實現時點之判斷，本應以
計入「減資發放現金時」之年度所得。財政部83年6月1日台財稅
第831593822號函略以：「所得稅法第76條之1第1項規定，公司
組織之營利事業，其未分配盈餘累積數超過已收資本額2分之1以
上者，應於次一營業年度內，利用未分配盈餘辦理增資，該項增
資時點之認定，應以公司股東會決議日為準。」該函係就公司增
資時點之認定所為之函釋，此與公司發放股利仍應以發放日之年
度計徵各股東當年度所得無涉，亦與本件形式上為減資而實際上
係將公司出售土地之盈餘分配予各股東，即實質上屬於給付營利
所得之情形不同。系爭營利所得之給付，自應以實際給付、轉帳
給付或匯撥給付予各股東之年度為準。甲○○主張應於清算解散
時課徵，若不認於清算解散時課徵，亦應以87年2月16日股東常
會決議日，利用未分配盈餘轉增資時為課徵時點云云，殊無足採
。又本件新陸公司所為「增減資」之安排，純粹是稅法專業人士
利用稅捐稽徵主管機關先後解釋所形成之漏洞，而為特殊安排，
但任何具有普通常識之人皆知，從新陸公司出售土地溢價中所分
得之金錢，不論用何名目，都是原來各股東出資以外之新收入，
難認甲○○自始對該營利所得已產生應予免稅之信賴基礎，並對
構成信賴要件之事實，有客觀上具體表現行為，顯然不符合信賴
保護之要件。原審依其實質經濟內涵，認本件係利用現金收回資
本公積轉增資配發股票，將其出售土地增益之盈餘分配與各股東
，應於股東取得所得時課徵綜合所得稅，符合租稅法律主義之精
神及實質課稅之公平原則，亦無違背信賴保護原則。從而，臺北
市國稅局以新陸公司於88年間辦理減資程序收回股票金額，計算
甲○○88年度取得新陸公司之營利所得為1,756,800元，併課計
算其當年度個人綜合所得總額及淨額，而補徵稅款，並無違誤，
訴願決定予以維持，亦無不合，因將甲○○關於本稅部分之訴駁
回，經核於法並無違背。甲○○此部分之上訴，無非以其一己法
律上之歧異見解，就原判決業已論駁之理由有所爭辯，指摘原判
決違背法令，求予廢棄，難認有理由，應予駁回。二關於罰鍰部
分：按人民違反法律上之義務而應受行政罰之行為，應以行為人
之故意或過失為其責任條件，觀之司法院釋字第275、521號解釋
自明。原判決既認定新陸公司出售其土地固定資產所得，累積為
資本公積，辦理轉增資，再辦理減資，顯係假藉增、減資手續，
達到以現金收回資本公積轉增資配發股票目的，究其行為並無股
票轉讓之性質，仍為股利之分派。甲○○既有股利所得，依實質
課稅原則，自應於形式上轉讓年度課稅，否則股東藉由公司以資
本公積轉增資配發股票分派股利，再以減資程序發還股本，不惟
規避稅賦，更將侵蝕公司剩餘財產，已如前述。則甲○○無論有
無親自出席新陸公司之股東會，對於該公司迴避租稅之安排，似
難謂全不知悉，是其對於系爭從新陸公司出售土地溢價中所分得
之金錢，不論用何名目，應知皆為原來出資以外之新收入，屬於
所得稅法第14條第1項第1類之營利所得，自應依同法第71條第1
項規定辦理結算申報。甲○○知悉有所得而漏未辦理申報，能否
認其並無應注意而疏未注意之過失，自有再調查審認之必要。遑
論扣繳憑單僅為抵繳稅款之依據，非申報所得之唯一憑據，綜合
所得稅之納稅義務人不得以扣繳義務人未依所得稅法第89條第1
項規定扣繳稅款或未依同法第92條規定申報扣繳憑單而免其辦理
結算申報之責任。臺北市國稅局以甲○○縱非新陸公司之董、監
事，未參與公司決策，但對於該公司增減資之會議議決事項，影
響其權益甚大，難認甲○○在接受新陸公司新股份分派之際，不
知其事。且甲○○為新陸公司代表人之女，系爭所得年度亦與其
父設籍同一戶，理應較一般人更能注意了解，其既有系爭鉅額所
得，卻辯稱其因基於信賴相關函釋而漏未申報系爭營利所得，未
有故意或過失，即無足採。又甲○○對系爭所得是否屬應稅所得
，本即負有注意義務，且亦非其所不能注意，縱其可能誤解法令
，以為此非應稅所得，但非無期待其正確認識法令規定之可能，
其怠於作為義務致生漏稅而侵害法益之結果，難謂無過失等語，
自非全然無據。原審未詳加調查，遽以甲○○雖為新陸公司股東
，惟非公司董、監事，並未參與公司決策，難以知悉新陸公司決
策之流程及運作動機，況系爭所得形式上為減資收回股份所得，
新陸公司亦未開立扣繳憑單，甲○○無從得知所得性質，進而謂
其未申報難謂有何故意過失，認定事實殊嫌速斷。臺北市國稅局
此部分之上訴，指摘原判決違背法令，非無理由，應由本院將原
判決關於罰鍰及其訴訟費用部分廢棄，發回原審法院更為適法之
裁判。
據上論結，本件甲○○之上訴為無理由，財政部臺北市國稅局之
上訴為有理由，依行政訴訟法第255條第1項、第256條第1項、第
260條第1項、第98條第3項前段，判決如主文。
中　　華　　民　　國　　96　　年　　2　　 月　　15　　日
                  第五庭審判長法  官　鍾　耀　光
                              法  官  姜　仁　脩
                              法  官　王　德　麟
                              法  官　黃　清　光
                              法  官　吳　慧　娟
以  上  正  本  證  明  與  原  本  無  異
中　　華　　民　　國　　96　　年　　2　　 月　　15　　日
　　　　　　　　　　　　　　　書記官　蘇　金　全
